【裁判字號】    99,易,1807
【裁判日期】    991125
【裁判案由】    詐欺
【裁判全文】
臺灣高雄地方法院刑事判決              99年度易字第1807號
公  訴  人  臺灣高雄地方法院檢察署檢察官
被      告  林志森
上列被告因詐欺案件，經臺灣板橋地方法院檢察署檢察官聲請簡
易判決處刑（98年度偵字第28366 號），臺灣板橋地方法院認不
宜以簡易判決處刑，改依通常程序審理並諭知管轄錯誤判決而移
送本院審理（臺灣板橋地方法院99年度易字第1465號），本院判
決如下：
    主  文
林志森無罪。
    理  由
一、公訴意旨略以：被告林志森雖可預見提供自己金融帳戶給不
    相識之人使用，可能供不詳犯罪集團用以作為詐欺集團騙取
    他人財物工具之情況下，竟仍基於幫助他人詐欺之不確定故
    意，於民國98年9 月12日下午4 時30分許，在高雄市三民高
    中門口，將其向中華郵政大昌郵局申設之帳號000000000000
    0000號帳戶（下稱系爭帳戶）金融卡及密碼，提供予某姓名
    年籍均不詳、綽號「阿雄」之成年男子。繼之該成年男子所
    屬之詐騙集團撥打電話給被害人張月娥，佯稱網路購物付款
    方式設定錯誤，需依指示至提款機重新操作，使被害人張月
    娥陷於錯誤而依照指示，於98年9 月14日晚上11時40分及98
    年9 月15日凌晨0 時26分，分別匯入22222 元、22222 元至
    系爭帳戶內。嗣被害人張月娥發現受騙報警處理，始循線查
    獲上情。因認被告涉犯刑法第30條第1 項、第339 條第1 項
    之幫助詐欺取財罪嫌。
二、按被告以外之人於審判外之言詞或書面陳述，除法律有規定
    者外，不得作為證據；又被告以外之人於審判外之陳述，雖
    不符第159 條之1 至第159 條之4 之規定，但經當事人於審
    判程序同意作為證據，法院審酌該言詞陳述或書面陳述作成
    時之情況，認為適當者，亦得為證據；當事人、代理人或辯
    護人於法院調查證據時，知有第159 條第1 項不得為證據之
    情形，而未於言詞辯論終結前聲明異議者，視為有前項之同
    意，刑事訴訟法第159 條第1 項、第159 條之5 規定甚明。
    經查，本判決後開所引用之各該被告以外之人於審判外之陳
    述（包括書面陳述），雖屬傳聞證據，惟業經被告及檢察官
    於審理期日時均表示無意見而不予爭執，且迄至言詞辯論終
    結前亦均未聲明異議，本院審酌上開證據資料製作時之情況
    ，尚查無違法不當之瑕疵，亦認為以之作為證據應屬適當，
    故揆諸前開法律規定與說明，爰逕依刑事訴訟法第159 條之
    5 規定，認前揭證據資料均例外有證據能力。
三、按犯罪事實應依證據認定之，無證據不得認定其犯罪事實；
    又不能證明被告犯罪者，應諭知無罪之判決，刑事訟訴法第
    154 條第2 項、第301 條第1 項分別定有明文。而被告或共
    犯之自白，不得作為有罪判決之唯一證據，仍應調查其他必
    要之證據，以察其是否與事實相符，亦為同法第156 條第2
    項所定明。再認定不利於被告之事實，須依積極證據，茍積
    極之證據本身存有瑕疵而不足為不利於被告事實之認定，即
    應為有利於被告之認定，更不必有何有利之證據，而此用以
    證明犯罪事實之證據，猶須於通常一般人均不至於有所懷疑
    ，堪予確信其已臻真實者，始得據以為有罪之認定，倘其證
    明尚未達到此一程度，而有合理性之懷疑存在，致使無從為
    有罪之確信時，即應為無罪之判決（最高法院82年度臺上字
    第163 號判決、同院76年臺上字第4986號、30年上字第816
    號等判例意旨）。
四、本案檢察官認被告涉犯前開罪嫌，無非係以被告之供述、被
    害人張月娥之證述、被害人張月娥提出之華南銀行自動櫃員
    機交易明細表、系爭帳戶之開戶資料、交易明細、新竹縣政
    府警察局竹東分局二重埔派出所受理詐騙帳戶通報警示簡便
    格式表、受理刑事案件報案三聯單、受理各類案件紀錄表、
    內政部警政署反詐騙案件紀錄表為其主要依據。訊據被告固
    不否認系爭帳戶為其所申辦，並有於前揭時、地，將系爭帳
    戶之存摺、提款卡交付與「阿雄」之事實，然堅決否認有何
    幫助詐欺取財犯行，辯稱：其見報紙上廣告應徵司機，遂撥
    打廣告上之0000000000行動電話與「阿雄」聯絡，「阿雄」
    要其交付系爭帳戶之提款卡、密碼，說要照會其之信用是否
    良好。其因失業已久，亟需工作，始交上開物品給「阿雄」
    。其隔天發現無法與「阿雄」聯絡，就有至鼎金派出所報案
    。其不知道系爭帳戶會被拿去作為詐騙工具，並沒有提供帳
    戶給別人詐騙的意思等語。
五、經查：
（一）系爭帳戶為被告所開設，及被害人張月娥於接獲他人來電
      佯稱網路購物付款方式設定錯誤，需依指示至提款機重新
      操作，遂陷於錯誤而依照指示，於98年9 月14日晚上11時
      40分及98年9 月15日凌晨0 時26分，分別匯入22222 元、
      22222 元至系爭帳戶內等事實，業據被害人張月娥於警詢
      中證述明確（見臺灣板橋地方法院檢察署98 年 度偵字第
      28366 號卷第13-14 頁），並有被害人張月娥提出之華南
      銀行自動櫃員機交易明細表、中華郵政股份有限公司高雄
      郵局98年10月6 日高營字第0000000000號函、99年10月4
      日高營字第0000000000號函及所附系爭帳戶之開戶資料、
      交易明細、新竹縣政府警察局竹東分局二重埔派出所受理
      詐騙帳戶通報警示簡便格式表、受理刑事案件報案三聯單
      、受理各類案件紀錄表、內政部警政署反詐騙案件紀錄表
      在卷可稽（見同卷第22-30 頁，本院卷第23之1 頁至第23
      -2頁），自堪認定。
（二）關於系爭帳戶，何以會遭作為詐騙工具使用，致使被害人
      張月娥將款項存入系爭帳戶內乙節。公訴意旨雖認係被告
      基於幫助詐欺之犯意交給詐騙集團使用，然此據被告堅詞
      否認，執詞辯述如上，並提出自由時報98年9 月12日G3版
      人事資訊廣告之報紙（見同卷第41頁），用以佐證其說。
      而觀之該自由時報廣告內容為：「風華娛樂經紀公司誠徵
      外勤人員數名，無經驗可，備汽照，正兼職均可，日領20
      00以上，0000000000」，確為徵求司機之廣告無誤，是被
      告前揭所辯情節，即非子虛。又檢察官固認為該廣告上所
      載薪資與同版面其他廣告所載徵送貨員之薪資相較下，顯
      遠超於一般行情，以被告之智識程度應可發現該工作有觸
      法之虞云云，然本院審酌被告供承其失業已久，亟需工作
      ，一般人在此情況下莫不希求能找到待遇高之工作，且自
      由時報為全臺各地均有發行之報紙，能見度甚高，一般人
      見該廣告，均有可能信該廣告為真，是尚難僅以被告為一
      具有正常智識經驗之人，即推認被告所辯不合常情而無可
      採信。此外，卷內並無其他任何證據資料，足證被告係以
      不詳代價將系爭帳戶販售與他人使用，是系爭帳戶遭作為
      詐騙工具之緣由，自應如被告前開所辯。
（三）被告所交付與他人之系爭帳戶，嗣經作為詐欺被害人張月
      娥之詐騙工具，已如前述，則被告應否論以詐欺取財罪之
      幫助犯，即應審究被告是否有幫助他人為詐欺取財犯行之
      主觀犯意。關於此節，被告交付系爭帳戶之時間為98年9
      月14日某時（見本院卷第37頁，起訴書誤載為9 月12日）
      ，嗣於同月16日即自行前往高雄市政府警察局三民第二分
      局鼎金派出所報案，並向警方供述前揭交付系爭帳戶提款
      卡、密碼等物之情節，且稱因其交付上述物品隔天對方即
      聯絡不上，其心生懷疑故而報案，有高雄市政府警察局三
      民第二分局員警工作紀錄簿、鼎金派出所報告單、98年9
      月16日被告之警詢筆錄附於本院卷第34-38 頁可憑，是被
      告辯稱有報案乙節，即屬有據。基此，以上開被告交付系
      爭帳戶之提款卡、密碼及被告報案之時間點觀之，若被告
      果有提供其帳戶與他人作為詐騙工具使用之意，衡情其當
      不會於如此短暫之期間內即親自前往鼎金派出所報案，以
      致被查獲。故被告辯稱其無幫助他人為詐欺取財犯行之主
      觀犯意乙情，要非無據。至於被告於98年10月8 日警詢時
      稱是於98年9 月13日下午4 時30分許，及於審理時稱係於
      98年4 月20幾號下午將系爭帳戶之提款卡、密碼交給「阿
      雄」等語（見臺灣板橋地方法院檢察署98年度偵字第2836
      6 號卷第10頁，本院卷第15頁），本院審酌其於98年9 月
      16日之警詢筆錄，因距離案發較近，記憶較為清晰，本較
      為可信，且人之記憶會依時間久遠而有所衰退，此為事理
      之當然，自不能以被告後來陳述關於交付上揭物品之時間
      不一，即謂其所述不可採，甚至採為對其不利之認定。
（四）邇來詐騙案件層出不窮，詐騙集團利用人頭帳戶做為出入
      帳戶，屢經報章雜誌及新聞媒體披露，而政府機關亦一再
      宣導，切勿任意交付金融帳戶存摺、提款卡及密碼等個人
      專屬資料，促請社會大眾注意，固屬實情。惟縱令如此，
      社會上仍有不少人士，遭以經常宣導之行騙手法詐騙得手
      ，且其中亦不乏在社會上有相當地位或受過相當教育之人
      。因此，能否以被告能藉由社會上相關資訊，瞭解不得任
      意將其帳戶交與他人乙情，即謂被告不可能遭他人之說詞
      所欺騙，進而推認被告所辯無可採信？實非無疑。
（五）刑法上所謂之不確定故意（間接故意），係指行為人對於
      構成犯罪之事實，預見其發生而其發生並不違背其本意者
      而言，刑法第13條第2 項定有明文，然行為人對於犯罪事
      實有所預見時，不當然等同於其主觀上必然有不確定故意
      ，蓋依刑法第14條第2 項規定「對於構成犯罪之事實，雖
      預見其能發生而確信其不發生者，以過失論」，顯見行為
      人此時尚有可能係存在所謂「有認識過失」之主觀情狀。
      而就交付帳戶、行動電話與他人，嗣該帳戶、行動電話遭
      他人用以實施詐欺犯行之犯罪態樣而言，行為人於交付帳
      戶、行動電話與他人之時，倘非但預見其交付之帳戶、行
      動電話可能遭他人持以作為不法使用，並因交付上開物品
      而取得不相當之財產上利益，固因該行為人能藉此直接獲
      取財產上利益且未期待日後得再將該等物品取回，而足合
      理推認該行為人於交付之時，對於該等物品日後即令遭不
      法使用乙事，應係不違背其本意，而於主觀上有不確定故
      意。惟若行為人於交付帳戶、行動電話與他人之時，雖對
      於其交付之物品可能遭他人持作不法使用乙事有所認識，
      然其因其他情事，而於交付時認為該遭不法使用之情形不
      會發生（例如出借該等物品與自己好友使用時，雖因報章
      媒體之報導，而預見不無遭持作不法使用之可能，然因對
      方係自己好友，而認為其係持作正當使用，不至於違背借
      用目的而作為他用），則其主觀上自僅止於刑法上所稱之
      有認識過失，尚難論認其有不確定故意。而於本案情形，
      被告所稱應徵工作因而交付系爭帳戶提款卡、密碼之過程
      ，就從事司法工作而得對詐欺集團所使用手法較有瞭解之
      人之角度觀之，固不免認該過程多有疑義，然就一般社會
      大眾而言，是否確能自該等應徵過程有別一般情形，而於
      「阿雄」告知被告關於應徵工作時應交付系爭帳戶之提款
      卡、密碼時，隨即發覺係詐騙集團使用之手法，要與該人
      之智識能力、生活經驗、反應優劣及詐騙集團所為說詞是
      否易使人受騙上當等諸多因素有關，並無從僅以政府機關
      多有宣導，即謂一般社會大眾均能迅速察覺其中必有不法
      情事乙節，業如前述，是已難遽認被告於交付系爭帳戶提
      款卡、密碼之時，對於其帳戶日後可能遭不法使用乙事，
      必然有所知悉。況且，所謂不確定故意，尚須被告對於其
      帳戶遭不法使用乙事之發生，有不違背其本意之情形，已
      如前述。而被告交付系爭帳戶提款卡、密碼之目的，既係
      在順利取得工作，若其主觀上認為提供系爭帳戶提款卡、
      密碼之結果，可能無法如其所願而獲取其所需之工作，反
      係其帳戶會被作為不法使用，且日後可能會遭刑事訴追處
      罰之情形下，是否仍會願意交付系爭帳戶提款卡、密碼？
      實甚有所疑，自難遽謂被告對於其帳戶遭不法使用乙事之
      發生，要有不違背其本意之主觀意念，而與刑法上所稱不
      確定故意之構成要件不符。
六、綜上，檢察官認被告涉嫌前揭犯行所憑之證據，尚未達於通
    常一般之人均不致有所懷疑，而得確信其為真實之程度，依
    刑事訴訟制度「倘有懷疑，即從被告之利益為解釋」、「被
    告應被推定為無罪」之原則，即難據以為被告不利之認定。
    此外，復查無其他積極之證據，足資認定被告確有幫助詐欺
    取財之主觀犯意，自屬不能證明被告犯罪，依首開說明，應
    為被告無罪之諭知。
據上論斷，應依刑事訴訟法第301條第1項，判決如主文。
3本案經檢察官陳俊宏到庭執行職務。
中    華    民    國    99    年    11    月    25    日
              刑事第十七庭  審判長法  官  陳培維
                                  法  官  陳君杰
                                  法  官  余銘軒
以上正本證明與原本無異。
如不服本判決應於收受送達後10日內向本院提出上訴書狀，並應
敘述具體理由；如未敘述上訴理由者，應於上訴期間屆滿後20日
內向本院補提理由書（均須按他造當事人之人數附繕本）「切勿
逕送上級法院」。
中    華    民    國    99    年    11    月    26    日
                                  書記官  吳書逸

司法院資訊處製作；財團法人民間司法改革基金會備份。
